---
title: "Homework 1"
author: "Daniel de Souza Sobrinho Macedo RA:813524"
date: "2025-06-20"
output:
  pdf_document: default
  html_document: default
---

```{r setup, include=FALSE}
knitr::opts_chunk$set(echo = TRUE)
```

### Inicialização das bibliotecas
```{r, message=FALSE, warning=FALSE}
#install.packages("gridExtra")
#install.packages("quantmod")
#install.packages("grid")
#install.packages("reshape2")
#install.packages("e1071")
#install.packages("BatchGetSymbols")
#install.packages("rugarch")
#install.packages("tidyverse")

library(BatchGetSymbols)
library(rugarch)
library(tidyverse) 
library(ggthemes) 
library(gridExtra)
library(quantmod)
library(grid) 
library(reshape2)

rm(list=ls())  # Limpar variáveis da sessão
```

### As 4 empresas selecionadas foram Vale, Embraer, Companhia Siderurgica Nacional e Ambev
```{r, message=FALSE, warning=FALSE}
empresas <- c('VALE3.SA', 'EMBR3.SA', 'CSNA3.SA', 'ABEV3.SA')

ativos <- BatchGetSymbols(tickers = empresas,
                          first.date = '2014-01-01',
                          last.date = Sys.time(),
                          type.return = "log",
                          freq.data = "daily")[[2]]

```

### Agora vamos filtar os dados:
```{r}
dados_vale <- ativos %>% filter(ticker == 'VALE3.SA')
dados_embraer <- ativos %>% filter(ticker == 'EMBR3.SA')
dados_csn <- ativos %>% filter(ticker == 'CSNA3.SA')
dados_ambev <- ativos %>% filter(ticker == 'ABEV3.SA')
```

### Vamos começar com os gráficos da Vale:
#### - Preços:

```{r}
graf_vale_preco <- ggplot(dados_vale, aes(x = ref.date, y = price.close)) +
  geom_line(color = '#006600') +
  labs(
    x = NULL, y = "Preço de Fechamento",
    title = "Evolução dos Preços - VALE",
    subtitle = "Período: 02/01/2014 a 24/05/2024",
    caption = "Fonte: B3"
  ) +
  theme_economist()

graf_vale_preco
```

#### - Retornos diários

```{r,warning=FALSE}
ret_vale <- dados_vale %>%
  select(ref.date, ticker, ret.closing.prices)

graf_vale_retorno <- ggplot(ret_vale, aes(x = ref.date, y = ret.closing.prices)) +
  geom_line(color = '#006600') +
  labs(
    x = NULL, y = "Retornos",
    title = "Retornos Diários - VALE",
    subtitle = "De 02/01/2014 a 24/05/2024",
    caption = "Fonte: B3"
  ) +
  theme_economist()

graf_vale_retorno
```

#### - Retornos absolutos

```{r, warning=FALSE}
graf_vale_abs <- ggplot(ret_vale, aes(x = ref.date, y = abs(ret.closing.prices))) +
  geom_line(color = '#006600') +
  labs(
    x = NULL, y = "Retorno Absoluto",
    title = "Magnitude dos Retornos - VALE",
    subtitle = "Período: 02/01/2014 a 24/05/2024",
    caption = "Fonte: B3"
  ) +
  theme_economist()

graf_vale_abs
```

#### - Qqplot

```{r, warning=FALSE}
qqplot_vale <- ggplot(ret_vale, aes(sample = ret.closing.prices)) +
  stat_qq() +
  stat_qq_line() +
  labs(
    x = "Distribuição Teórica", y = "Amostra",
    title = "QQ-Plot - VALE",
    subtitle = "Retornos Diários",
    caption = "Fonte: B3 (dados elaborados)"
  ) +
  theme_economist()

qqplot_vale
```

#### - Histograma

```{r, warning=FALSE, message=FALSE}
hist_vale <- ggplot(ret_vale) +
  geom_histogram(aes(x = ret.closing.prices, y = ..density..),
                 fill = "darkgray", color = "white", alpha = 0.8) +
  geom_density(aes(x = ret.closing.prices), color = "#006600") +
  labs(
    x = NULL, y = "Densidade",
    title = "Distribuição dos Retornos - VALE",
    subtitle = "Histograma com Curva de Densidade",
    caption = "Fonte: B3"
  ) +
  theme_economist()

hist_vale
```

#### - Todos os gráficos juntos

```{r, warning=FALSE, message=FALSE}
cowplot::plot_grid(graf_vale_retorno, qqplot_vale, graf_vale_abs, hist_vale, nrow = 2)
```

#### - As principais estatísticas descritivas:

```{r}
precos_vale <- dados_vale[[4]]  # Coluna de preços

estatisticas_vale <- data.frame(
  Estatística = c("Média", "Mediana", "Desvio Padrão", "Curtose", "Assimetria",
                  "Valor Mínimo", "Valor Máximo", "1º Quartil", "3º Quartil"),
  Valor = c(
    mean(precos_vale, na.rm = TRUE),
    median(precos_vale, na.rm = TRUE),
    sd(precos_vale, na.rm = TRUE),
    e1071::kurtosis(precos_vale, na.rm = TRUE),
    e1071::skewness(precos_vale, na.rm = TRUE),
    min(precos_vale, na.rm = TRUE),
    max(precos_vale, na.rm = TRUE),
    quantile(precos_vale, 0.25, na.rm = TRUE),
    quantile(precos_vale, 0.75, na.rm = TRUE)
  )
)

tabela_vale <- tableGrob(estatisticas_vale)
grid.draw(tabela_vale)

```


### Os gráficos da Embraer:
#### - Preços:

```{r}
graf_embraer_preco <- ggplot(dados_embraer, aes(x = ref.date, y = price.close)) +
  geom_line(color = '#8b0000') +
  labs(
    x = NULL, y = "Preço de Fechamento",
    title = "Histórico de Preços - EMBRAER",
    subtitle = "Período: 02/01/2014 a 24/05/2024",
    caption = "Fonte: B3"
  ) +
  theme_economist()

graf_embraer_preco

```

#### - Retornos diários

```{r,warning=FALSE}
ret_embraer <- dados_embraer %>%
  select(ref.date, ticker, ret.closing.prices)

graf_embraer_retorno <- ggplot(ret_embraer, aes(x = ref.date, y = ret.closing.prices)) +
  geom_line(color = '#8b0000') +
  labs(
    x = NULL, y = "Retornos",
    title = "Retornos Diários - EMBRAER",
    subtitle = "De 02/01/2014 a 24/05/2024",
    caption = "Fonte: B3"
  ) +
  theme_economist()

graf_embraer_retorno
```

#### - Retornos absolutos

```{r, warning=FALSE}
graf_embraer_abs <- ggplot(ret_embraer, aes(x = ref.date, y = abs(ret.closing.prices))) +
  geom_line(color = '#8b0000') +
  labs(
    x = NULL, y = "Retorno Absoluto",
    title = "Magnitude dos Retornos - EMBRAER",
    subtitle = "Período: 02/01/2014 a 24/05/2024",
    caption = "Fonte: B3"
  ) +
  theme_economist()

graf_embraer_abs
```

#### - Qqplot

```{r, warning=FALSE}
qqplot_embraer <- ggplot(ret_embraer, aes(sample = ret.closing.prices)) +
  stat_qq() +
  stat_qq_line() +
  labs(
    x = "Distribuição Teórica", y = "Amostra",
    title = "QQ-Plot - EMBRAER",
    subtitle = "Retornos Diários",
    caption = "Fonte: Elaborado com dados da B3"
  ) +
  theme_economist()

qqplot_embraer
```

#### - Histograma

```{r, warning=FALSE, message=FALSE}
hist_embraer <- ggplot(ret_embraer) +
  geom_histogram(aes(x = ret.closing.prices, y = ..density..),
                 fill = "darkgray", color = "white", alpha = 0.8) +
  geom_density(aes(x = ret.closing.prices), color = "#8b0000") +
  labs(
    x = NULL, y = "Densidade",
    title = "Distribuição dos Retornos - EMBRAER",
    subtitle = "Histograma com Densidade",
    caption = "Fonte: B3"
  ) +
  theme_economist()

hist_embraer
```

#### - Todos os gráficos juntos

```{r, warning=FALSE, message=FALSE}
cowplot::plot_grid(graf_embraer_retorno, qqplot_embraer, graf_embraer_abs, hist_embraer, nrow = 2)
```

#### - As principais estatísticas descritivas:

```{r}
precos_embraer <- dados_embraer[[4]]

estatisticas_embraer <- data.frame(
  Estatística = c("Média", "Mediana", "Desvio Padrão", "Curtose", "Assimetria",
                  "Valor Mínimo", "Valor Máximo", "1º Quartil", "3º Quartil"),
  Valor = c(
    mean(precos_embraer, na.rm = TRUE),
    median(precos_embraer, na.rm = TRUE),
    sd(precos_embraer, na.rm = TRUE),
    e1071::kurtosis(precos_embraer, na.rm = TRUE),
    e1071::skewness(precos_embraer, na.rm = TRUE),
    min(precos_embraer, na.rm = TRUE),
    max(precos_embraer, na.rm = TRUE),
    quantile(precos_embraer, 0.25, na.rm = TRUE),
    quantile(precos_embraer, 0.75, na.rm = TRUE)
  )
)

tabela_embraer <- tableGrob(estatisticas_embraer)
grid.draw(tabela_embraer)
```


### Os gráficos da Siderurgica:
#### - Preços:

```{r}
graf_csn_preco <- ggplot(dados_csn, aes(x = ref.date, y = price.close)) +
  geom_line(color = '#993399') +
  labs(
    x = NULL, y = "Preço Fechamento",
    title = "Histórico Diário - Siderúrgica Nacional",
    subtitle = "De 02/01/2014 até 24/05/2024",
    caption = "Fonte: B3"
  ) +
  theme_economist()

graf_csn_preco
```

#### - Retornos diários

```{r,warning=FALSE}
ret_csn <- dados_csn %>% 
  select(ref.date, ticker, ret.closing.prices)

graf_csn_retorno <- ggplot(ret_csn, aes(x = ref.date, y = ret.closing.prices)) +
  geom_line(color = '#993399') +
  labs(
    x = NULL, y = "Retornos",
    title = "Variações Diárias - CSN",
    subtitle = "02/01/2014 a 24/05/2024",
    caption = "Fonte: B3"
  ) +
  theme_economist()

graf_csn_retorno
```

#### - Retornos absolutos

```{r, warning=FALSE}
graf_csn_abs <- ggplot(ret_csn, aes(x = ref.date, y = abs(ret.closing.prices))) +
  geom_line(color = '#993399') +
  labs(
    x = NULL, y = "Retornos Absolutos",
    title = "Amplitude das Variações - CSN",
    subtitle = "Período de 02/01/2014 a 24/05/2024",
    caption = "Fonte: B3"
  ) +
  theme_economist()

graf_csn_abs
```

#### - Qqplot

```{r, warning=FALSE}
qqplot_csn <- ggplot(ret_csn, aes(sample = ret.closing.prices)) + 
  stat_qq() + 
  stat_qq_line() +
  labs(
    x = "Teórico", y = "Amostra",
    title = "QQ-Plot - Retornos CSN",
    subtitle = "Elaboração a partir de dados da B3",
    caption = "Fonte: B3"
  ) +
  theme_economist()

qqplot_csn
```

#### - Histograma

```{r, warning=FALSE, message=FALSE}
hist_csn <- ggplot(ret_csn) +
  geom_histogram(aes(x = ret.closing.prices, y = ..density..),
                 fill = "darkgray", color = "white", alpha = 0.8) +
  geom_density(aes(x = ret.closing.prices), color = "#993399") +
  labs(
    x = NULL, y = "Densidade",
    title = "Distribuição dos Retornos - CSN",
    subtitle = "Histograma com Curva de Densidade",
    caption = "Fonte: B3"
  ) +
  theme_economist()

hist_csn
```

#### - Todos os gráficos juntos

```{r, warning=FALSE, message=FALSE}
cowplot::plot_grid(graf_csn_retorno, qqplot_csn, graf_csn_abs, hist_csn, nrow = 2)
```

#### - As principais estatísticas descritivas:

```{r}
precos_csn <- dados_csn[[4]]

estatisticas_csn <- data.frame(
  Estatística = c("Média", "Mediana", "Desvio Padrão", "Curtose", "Assimetria", "Mínimo", "Máximo", "1º Quartil", "3º Quartil"),
  Valor = c(
    mean(precos_csn , na.rm = TRUE),
    median(precos_csn, na.rm = TRUE),
    sd(precos_csn, na.rm = TRUE),
    e1071::kurtosis(precos_csn, na.rm = TRUE),
    e1071::skewness(precos_csn, na.rm = TRUE),
    min(precos_csn, na.rm = TRUE),
    max(precos_csn, na.rm = TRUE),
    quantile(precos_csn, 0.25, na.rm = TRUE),
    quantile(precos_csn, 0.75, na.rm = TRUE)
  )
)

grid.draw(tableGrob(estatisticas_csn))
```



### Os gráficos da Ambev:
#### - Preços:

```{r}
graf_ambev_preco <- ggplot(dados_ambev, aes(x = ref.date, y = price.close)) +
  geom_line(color = '#eead2d') +
  labs(
    x = NULL, y = "Fechamento",
    title = "Histórico de Cotações - Ambev",
    subtitle = "De 02/01/2014 a 24/05/2024",
    caption = "Fonte: B3"
  ) +
  theme_economist()

graf_ambev_preco
```

#### - Retornos diários

```{r,warning=FALSE}
ret_ambev <- dados_ambev %>%
  select(ref.date, ticker, ret.closing.prices)

graf_ambev_retorno <- ggplot(ret_ambev, aes(x = ref.date, y = ret.closing.prices)) +
  geom_line(color = '#eead2d') +
  labs(
    x = NULL, y = "Retornos",
    title = "Retornos Diários - Ambev",
    subtitle = "Período: 02/01/2014 a 24/05/2024",
    caption = "Fonte: B3"
  ) +
  theme_economist()

graf_ambev_retorno
```

#### - Retornos absolutos

```{r, warning=FALSE}
graf_ambev_abs <- ggplot(ret_ambev, aes(x = ref.date, y = abs(ret.closing.prices))) +
  geom_line(color = '#eead2d') +
  labs(
    x = NULL, y = "Retorno Absoluto",
    title = "Magnitude dos Retornos - Ambev",
    subtitle = "Período de Análise: 02/01/2014 a 24/05/2024",
    caption = "Fonte: B3"
  ) +
  theme_economist()

graf_ambev_abs
```

#### - Qqplot

```{r, warning=FALSE}
qqplot_ambev <- ggplot(ret_ambev, aes(sample = ret.closing.prices)) +
  stat_qq() +
  stat_qq_line() +
  labs(
    x = "Teórico", y = "Amostra",
    title = "QQ-Plot - Ambev",
    subtitle = "Retornos diários",
    caption = "Fonte: B3"
  ) +
  theme_economist()

qqplot_ambev

```

#### - Histograma

```{r, warning=FALSE, message=FALSE}
hist_ambev <- ggplot(ret_ambev) +
  geom_histogram(aes(x = ret.closing.prices, y = ..density..),
                 fill = "darkgray", color = "white", alpha = 0.8) +
  geom_density(aes(x = ret.closing.prices), color = "#eead2d") +
  labs(
    x = NULL, y = "Densidade",
    title = "Distribuição de Retornos - Ambev",
    subtitle = "Histograma com Densidade",
    caption = "Fonte: B3"
  ) +
  theme_economist()

hist_ambev
```

#### - Todos os gráficos juntos

```{r, warning=FALSE, message=FALSE}
cowplot::plot_grid(graf_ambev_retorno, qqplot_ambev, graf_ambev_abs, hist_ambev, nrow = 2)
```

#### - As principais estatísticas descritivas:

```{r}
precos_ambev <- dados_ambev[[4]]

estatisticas_ambev <- data.frame(
  Estatística = c("Média", "Mediana", "Desvio Padrão", "Curtose", "Assimetria", "Mínimo", "Máximo", "1º Quartil", "3º Quartil"),
  Valor = c(
    mean(precos_ambev , na.rm = TRUE),
    median(precos_ambev, na.rm = TRUE),
    sd(precos_ambev, na.rm = TRUE),
    e1071::kurtosis(precos_ambev, na.rm = TRUE),
    e1071::skewness(precos_ambev, na.rm = TRUE),
    min(precos_ambev, na.rm = TRUE),
    max(precos_ambev, na.rm = TRUE),
    quantile(precos_ambev, 0.25, na.rm = TRUE),
    quantile(precos_ambev, 0.75, na.rm = TRUE)
  )
)

grid.draw(tableGrob(estatisticas_ambev))

```



### Agora a comparação entre cada empresa:

#### - Preços:
```{r, warning=FALSE, message=FALSE}
# Preços
cowplot::plot_grid(graf_vale_preco, graf_embraer_preco, graf_csn_preco, graf_ambev_preco, nrow = 2)
```

#### - Retornos diários:
```{r, warning=FALSE, message=FALSE}
# Retornos
cowplot::plot_grid(graf_vale_retorno, graf_embraer_retorno, graf_csn_retorno, graf_ambev_retorno, nrow = 2)
```

#### - Retornos absolutos:
```{r, warning=FALSE, message=FALSE}
# Retornos absolutos
cowplot::plot_grid(graf_vale_abs, graf_embraer_abs, graf_csn_abs, graf_ambev_abs, nrow = 2)
```

#### - Qqplot:
```{r, warning=FALSE, message=FALSE}
# QQ-Plots
cowplot::plot_grid(qqplot_vale, qqplot_embraer, qqplot_csn, qqplot_ambev, nrow = 2)
```

#### - Histograma:
```{r, warning=FALSE, message=FALSE}
# Histogramas
cowplot::plot_grid(hist_vale, hist_embraer, hist_csn, hist_ambev, nrow = 2)
```

### Por fim podemos Ver a disperção entre cada uma das empresas: 
```{r, warning=FALSE}
# Construção do dataframe de retornos
df_retornos <- data.frame(
  vale = ret_vale$ret.closing.prices,
  csn = ret_csn$ret.closing.prices,
  embraer = ret_embraer$ret.closing.prices,
  ambev = ret_ambev$ret.closing.prices
)

# Matriz de correlação
matriz_cor <- cor(df_retornos, use = "complete.obs")

# Conversão para tabela
tabela_cor <- as.data.frame(matriz_cor)
tabela_cor <- cbind(Empresa = rownames(tabela_cor), tabela_cor)

# Exibir tabela gráfica
grid.draw(tableGrob(tabela_cor, rows = NULL))
```

## O gráfico de Disperção entre a Vale e a Siderurgica por elas possuirem a maior coorelação:
```{r,warning=FALSE}
ggplot(df_retornos, aes(x = vale, y = csn)) +
  geom_point(color = "blue", alpha = 0.5) +
  labs(
    title = "Dispersão de Retornos: VALE vs CSN",
    subtitle = paste("Correlação:", round(matriz_cor["vale", "csn"], 2)),
    x = "VALE - Retorno Diário",
    y = "CSN - Retorno Diário"
  ) +
  theme_minimal()
```




### E o Heat Map entre todas as variaveis
```{r}
library(reshape2)

# Derretendo a matriz
melt_cor <- melt(matriz_cor)

# Plot
ggplot(melt_cor, aes(Var1, Var2, fill = value)) +
  geom_tile(color = "white") +
  scale_fill_gradient2(low = "blue", high = "red", mid = "white", 
                       midpoint = 0, limit = c(-1, 1), space = "Lab", 
                       name = "Correlação") +
  theme_minimal() +
  labs(
    title = "Mapa de Calor - Correlações entre Retornos",
    x = "Empresa",
    y = "Empresa"
  ) +
  theme(axis.text.x = element_text(angle = 0, vjust = 1, hjust = 1))
```







