---
title: "Homework5"
author: "Daniel de Souza Sobrinho Macedo RA:813524"
output:
  pdf_document:
    latex_engine: xelatex
  html_document: default
---

```{r setup, include=FALSE}
knitr::opts_chunk$set(echo = TRUE)
```

### Inicialização das bibliotecas
```{r,message=FALSE, warning=FALSE}
#install.packages("quantmod")
#install.packages("rugarch")

library(quantmod)
library(BatchGetSymbols)
library(tidyverse)
library(ggthemes) 
library(rugarch)
library(FinTS)
library(forecast)
library(ggplot2)

```

##Coleta e tratamento dos dados da VALE3
### Recuperando retornos logarítmicos diários desde 2014
```{r, message=FALSE, warning=FALSE}
dados_ativos <- BatchGetSymbols('VALE3.SA',
                                first.date = '2014-01-01',
                                last.date = Sys.Date(),
                                type.return = "log",
                                freq.data = "daily")[[2]]

serie_vale <- dados_ativos %>%
  select(ret.closing.prices) %>%
  slice(-1) %>%
  pull() %>%
  ts()

```

### Verificação da presença de heterocedasticidade condicional
```{r, warning=FALSE}
ArchTest(serie_vale, lags = 10, demean = TRUE)
```

## Ajustando os modelos GARCH, EGARCH e GJR-GARCH
### Função de ajuste parametrizado
```{r}
ajustar_modelo <- function(tipo_modelo, dados, dist) {
  especificacao <- ugarchspec(
    variance.model = list(model = tipo_modelo, garchOrder = c(1, 1)),
    mean.model = list(armaOrder = c(0, 0), include.mean = FALSE),
    distribution.model = dist
  )
  ugarchfit(spec = especificacao, data = dados)
}

# Ajustes dos diferentes modelos
garch_norm <- ajustar_modelo("sGARCH", serie_vale, "norm")
garch_t    <- ajustar_modelo("sGARCH", serie_vale, "std")
egarch_norm <- ajustar_modelo("eGARCH", serie_vale, "norm")
egarch_t    <- ajustar_modelo("eGARCH", serie_vale, "std")
gjr_norm    <- ajustar_modelo("gjrGARCH", serie_vale, "norm")
gjr_t       <- ajustar_modelo("gjrGARCH", serie_vale, "std")
```

## Comparação de desempenho dos modelos
### Cálculo da persistência e half-life
```{r}
avaliar_modelo <- function(nome, modelo_ajustado) {
  persis <- persistence(modelo_ajustado)
  hl <- log(0.5) / log(persis)
  ic <- infocriteria(modelo_ajustado)
  
  tibble(
    Modelo = nome,
    Persistência = persis,
    HalfLife = hl,
    AIC = ic[1],
    BIC = ic[2],
    Shibata = ic[3],
    HQ = ic[4]
  )
}

tabela_resultados <- bind_rows(
  avaliar_modelo("GARCH (Normal)", garch_norm),
  avaliar_modelo("GARCH (t-Student)", garch_t),
  avaliar_modelo("EGARCH (Normal)", egarch_norm),
  avaliar_modelo("EGARCH (t-Student)", egarch_t),
  avaliar_modelo("GJR (Normal)", gjr_norm),
  avaliar_modelo("GJR (t-Student)", gjr_t)
)

tabela_resultados
```

## Visualização dos resíduos dos modelos ajustados
### Organizando dados dos resíduos para plotagem
```{r}
residuos_df <- data.frame(
  Tempo = dados_ativos$ref.date[-1],
  GARCH_N = residuals(garch_norm),
  GARCH_T = residuals(garch_t),
  EGARCH_N = residuals(egarch_norm),
  EGARCH_T = residuals(egarch_t),
  GJR_N = residuals(gjr_norm),
  GJR_T = residuals(gjr_t)
)

plotar_residuos <- function(base, coluna, titulo) {
  ggplot(base, aes(x = Tempo, y = !!sym(coluna))) +
    geom_line(color = "#990000", alpha = 0.7) +
    labs(title = titulo, x = "Data", y = "Resíduos") +
    theme_classic()
}

# Criando os gráficos para cada modelo
library(cowplot)

grid_residuos <- plot_grid(
  plotar_residuos(residuos_df, "GARCH_N", "Resíduos GARCH - Normal"),
  plotar_residuos(residuos_df, "GARCH_T", "Resíduos GARCH - t-Student"),
  plotar_residuos(residuos_df, "EGARCH_N", "Resíduos EGARCH - Normal"),
  plotar_residuos(residuos_df, "EGARCH_T", "Resíduos EGARCH - t-Student"),
  plotar_residuos(residuos_df, "GJR_N", "Resíduos GJR - Normal"),
  plotar_residuos(residuos_df, "GJR_T", "Resíduos GJR - t-Student"),
  nrow = 2
)

grid_residuos
```

#### Observação:
Podemos verificar visualmente quais modelos apresentam maior estabilidade dos resíduos ao longo do tempo.

## Previsão de volatilidade futura (Forecast)
### Gerando previsões de 10 passos à frente
```{r}
f10_garch_n <- ugarchforecast(garch_norm, n.ahead = 10)
f10_garch_t <- ugarchforecast(garch_t, n.ahead = 10)
f10_egarch_n <- ugarchforecast(egarch_norm, n.ahead = 10)
f10_egarch_t <- ugarchforecast(egarch_t, n.ahead = 10)
f10_gjr_n <- ugarchforecast(gjr_norm, n.ahead = 10)
f10_gjr_t <- ugarchforecast(gjr_t, n.ahead = 10)
```

#### Visualização das volatilidades previstas (sigmas)
```{r}
sigmas_df <- tibble(
  Horizonte = rep(1:10, 6),
  Sigma = c(
    sigma(f10_garch_n),
    sigma(f10_garch_t),
    sigma(f10_egarch_n),
    sigma(f10_egarch_t),
    sigma(f10_gjr_n),
    sigma(f10_gjr_t)
  ),
  Modelo = rep(
    c("GARCH - Normal", "GARCH - t-Student",
      "EGARCH - Normal", "EGARCH - t-Student",
      "GJR - Normal", "GJR - t-Student"),
    each = 10
  )
)

ggplot(sigmas_df, aes(x = Horizonte, y = Sigma, color = Modelo)) +
  geom_line(size = 1.2) +
  scale_color_brewer(palette = "Dark2") +
  labs(title = "Volatilidade Prevista (σ) para os Modelos",
       x = "Passos à Frente",
       y = "Sigma (Volatilidade Estimada)",
       color = "Modelo") +
  theme_minimal(base_size = 13) +
  theme(legend.position = "bottom")
```