---
title: "Homework3"
author: 'Daniel de Souza Sobrinho Macedo RA: 813524'
output:
  pdf_document: default
  html_document: default
---

```{r setup, include=FALSE}
knitr::opts_chunk$set(echo = TRUE)
```

### Inicialização das bibliotecas
```{r,message=FALSE, warning=FALSE}
#install.packages("lmtest")

library(BatchGetSymbols)
library(tidyverse)
library(ggthemes) 
library(FinTS)
library(WriteXLS)
library(xtable)
library(tbl2xts)
library(forecast)
library(tseries)
library(timeSeries)
```

## Análise inicial dos dados:
### Coleta e preparação dos dados do IBOVESPA desde 01/01/2021:
```{r, message=FALSE, warning=FALSE}
dados_ibov <- BatchGetSymbols("^BVSP",
                              first.date = '2021-01-01',
                              last.date = Sys.time(),
                              type.return = "log",
                              freq.data = "daily")[[2]]

serie_retornos <- dados_ibov %>%
  select(ref.date, ticker, ret.closing.prices) %>%
  select(ret.closing.prices) %>%
  slice(-1)

serie_retornos <- as.ts(serie_retornos)
```

#### Evolução dos preços da Ibovespa:

```{r}
grafico_precos <- ggplot(dados_ibov, aes(ref.date, price.close)) +
  geom_line(color = '#CC0000') +
  labs(x = "", y = 'Fechamento (R$)', title = "Variação diária do IBOV",
       subtitle = "Período: 27/10/2021 a 24/05/2024", caption = "Fonte: B3") +
  theme_economist()
grafico_precos
```

#### Variação percentual diária

```{r,warning=FALSE}
grafico_retornos <- ggplot(dados_ibov, aes(ref.date, ret.closing.prices)) +
  geom_line(color = '#CC0000') +
  labs(x = "", y = 'Retornos (%)', title = "Flutuações diárias do IBOV",
       subtitle = "Período: 27/10/2021 a 24/05/2024", caption = "Fonte: B3") +
  theme_economist()
grafico_retornos
```

## Indentificação de modelos:
### Utilizando auto.arima para sugestão automática de modelo
```{r}
auto.arima(serie_retornos)
```
### Análise de autocorrelação (FAC)
```{r}
acf(serie_retornos, lag.max = 10)
```

### Análise parcial de autocorrelação (FACP)
```{r}
pacf(serie_retornos, lag.max = 36)
```

### Verificação via AIC e BIC (modelo ARMA)

```{r}
melhor_aic <- Inf
melhor_bic <- Inf
melhor_arma_aic <- c(0, 0)
melhor_arma_bic <- c(0, 0)

for (p in 0:5) {
  for (q in 0:5) {
    tryCatch({
      modelo_temp <- Arima(serie_retornos, order = c(p, 0, q))
      if (AIC(modelo_temp) < melhor_aic) {
        melhor_aic <- AIC(modelo_temp)
        melhor_arma_aic <- c(p, 0, q)
      }
      if (BIC(modelo_temp) < melhor_bic) {
        melhor_bic <- BIC(modelo_temp)
        melhor_arma_bic <- c(p, 0, q)
      }
    }, error = function(e) NULL)
  }
}

cat("Modelo ótimo segundo AIC: ", melhor_arma_aic, "\n")
cat("Modelo ótimo segundo BIC: ", melhor_arma_bic, "\n")
```
### Modelo AR(1) e diagnóstico dos resíduos
```{r}
modelo_ar1 <- arima(serie_retornos, order = c(1, 0, 0))
```

### Testes do Box-Pierce e Ljung-Box 
```{r}
tsdiag(modelo_ar1)
Box.test(modelo_ar1$residuals, lag = 1)
Box.test(residuals(modelo_ar1), type = "Ljung")
```
### O gráfico dos resíduos e das FAC e FACP dos resíduos
```{r}
plot.ts(modelo_ar1$residuals, main = "Resíduos do AR(1)")
acf(residuals(modelo_ar1))
pacf(residuals(modelo_ar1))
```
### Nota-se que os resíduos não apresentam um comportamento típico de ruído branco, parecendo-se mais com a própria série temporal. Dessa forma, podemos concluir que os modelos ARMA não são suficientemente precisos para representar séries temporais financeiras

### Previsões futuras com AR(1) dos próximos 5 tempos:
```{r}
prev <- forecast(modelo_ar1, h = 5)
prev
plot(prev)
```



## Modelos para as ações da GetSP500Stocks
### Coleta dos tickers
```{r}
df_empresas <- GetSP500Stocks()
lista_tickers <- head(df_empresas %>% select(Tickers) %>% slice(-1), 50)
```

### Obtivemos as informações de cada ticker e inserimos como uma linha no nosso data.frame. Nesse data.frame, a primeira coluna corresponde ao nome da empresa e a segunda traz a série temporal dos retornos associados a ela.
```{r, message=FALSE, warning=FALSE}
dados_acoes <- data.frame()

for (ticker in lista_tickers$Tickers) {
  tmp <- BatchGetSymbols(ticker,
                         first.date = '2019-01-01',
                         last.date = Sys.time(),
                         type.return = "log",
                         freq.data = "daily")[[2]]
  if (nrow(tmp) > 0) {
    dados_acoes <- rbind(dados_acoes, data.frame(
      "Empresa" = ticker,
      "Serie" = I(list(na.omit(as.ts(tmp$ret.closing.prices))))
    ))
  }
}
head(dados_acoes, 5)
```
### Com base na série temporal, podemos utilizar a função auto.arima para identificar o modelo mais adequado para cada uma delas.
```{r}
modelos <- c()

for (i in 1:nrow(dados_acoes)) {
  modelo_i <- auto.arima(dados_acoes$Serie[[i]])
  modelo_i$series <- dados_acoes$Empresa[[i]]
  modelos <- c(modelos, I(list(modelo_i)))
}
dados_acoes$Modelo <- modelos
```

### Por fim, o modelo obtido anteriormente pode ser utilizado para estimar o valor no tempo t+1.
```{r}
previsoes_t1 <- c()

for (i in 1:nrow(dados_acoes)) {
  pred <- predict(dados_acoes$Modelo[[i]], n.ahead = 1)
  previsoes_t1 <- c(previsoes_t1, pred$pred[1])
}

dados_acoes$Prev_T1 <- previsoes_t1
dados_acoes <- dados_acoes[order(-dados_acoes$Prev_T1), ]
head(data.frame(dados_acoes$Empresa, dados_acoes$Prev_T1), 5)
```
### Separação em estimativa e previsão (80/20)
```{r}
serie_amostra <- dados_acoes[1, ]
serie <- serie_amostra$Serie[[1]]
serie_vetor <- as.vector(serie)
serie_limpa <- ts(serie_vetor[!sapply(serie_vetor, is.null)])

n_total <- length(serie_limpa)
n_estimativa <- floor(0.8 * n_total)
serie_estimativa <- serie_limpa[1:n_estimativa]
serie_prev <- serie_limpa[(n_estimativa + 1):n_total]
```

#### Treinamento e avaliação do modelo
```{r}
modelo_final <- auto.arima(serie_estimativa)
previsoes <- forecast(modelo_final, h = length(serie_prev))

resultado <- data.frame(
  Tempo = time(serie_prev),
  Observado = as.numeric(serie_prev),
  Previsto = as.numeric(previsoes$mean),
  Inferior = as.numeric(previsoes$lower[,2]),
  Superior = as.numeric(previsoes$upper[,2])
)

erro <- resultado$Observado - resultado$Previsto
mae <- mean(abs(erro))
mse <- mean(erro^2)

head(resultado, 5)
print(paste("Erro absoluto médio (MAE):", mae))
print(paste("Erro quadrático médio (MSE):", mse))

# Plotar os resultados

grafico_final <- ggplot(resultado, aes(x = Tempo)) +
  geom_line(aes(y = Observado), color = "darkblue") +
  geom_line(aes(y = Previsto), color = "tomato", linetype = "dashed") +
  geom_ribbon(aes(ymin = Inferior, ymax = Superior), fill = "gray80", alpha = 0.4) +
  labs(title = "Previsão ARIMA vs Valores Observados",
       x = "Tempo", y = "Retorno") +
  theme_minimal()

grafico_final

```

Como podemos ver, as previsões geradas pelo modelo ARIMA não apresentam alta confiabilidade quando aplicadas a séries temporais financeiras


