---
title: "Modelos ARMA - R"
author: "Andreza Palma"
output: html_document
---

Lembre-se de instalar os pacotes que você ainda não instalou antes de carregar. 

```{r}
library(BatchGetSymbols) ### pegar dados yahoo finance (preços diárias ativos negociados em bolsa)
library(tidyverse)
library(ggthemes) 
library(FinTS)
library(WriteXLS)
library(xtable)
library(tbl2xts)
library(forecast)
library(tseries)
library(timeSeries)
```

Vamos usar a série de retornos diários do IBOVESPA desde 01/01/2021:

```{r}
#ticker IBOVESPA
tickers<-c("^BVSP")

ibov<- BatchGetSymbols(tickers,
                                 first.date = '2014-10-27',
                                 last.date = Sys.time(),
                                 type.return = "log",
                                 freq.data = "daily")

ibov <- ibov[[2]]
```

Vamos selecionar os retornos diários da série do IBOVESPA e separar as datas da série de retornos, além de declarar a variável como série temporal. 

```{r}
daily_returns <- ibov %>% 
  select(ref.date,ret.closing.prices)

date <- daily_returns %>%
  select(ref.date) %>% 
  rename(date = ref.date) %>% 
  slice(-1)

daily_returns <- daily_returns %>%
  select(ret.closing.prices) %>% 
  slice(-1)

## declarando como série temporal através do comando as.ts
daily_returns=as.ts(daily_returns)
head(daily_returns)
```
```{r}
k <-auto.arima(daily_returns)
k
k$coef
```

**IDENTIFICAÇÃO DO MODELO**

FAC e FACP

Para ter uma ideia do modelo a ser estimado, usamos as FAC e FACP, como visto em aula. Podemos estipular o número máximo de defasagens a ser incluído através de lag.max. 

```{r}
acf(daily_returns, lag.max=36) 
pacf(daily_returns, lag.max=36) 


```

É possível usar também tsdisplay:

```{r}
tsdisplay(daily_returns)
```


**Estimação do modelo ARMA**

Vamos tentar primeiro um modelo AR(1). O comando arima faz a estimação do modelo. É preciso inserir a base de dados e a ordem ARIMA desejada. No caso de um AR(1), temos um ARIMA(1,0,0). Sempre que a série for estacionária, a ordem I é zero, pois a variável é integrada de ordem zero (ou seja, estacionária).

```{r}
y=arima(daily_returns,order=c(5,0,5))
x=arima(daily_returns,order=c(2,0,2))
```

**Diagnóstico do modelo**
Após estimar o modelo, é preciso verificar se o mesmo é adequado através da análise dos resíduos, que devem ter o comportamento de ruído branco. Podemos ver isso através da estatística Q (teste de Box-Pierce e Ljung-Box), das FAC e FACP e da análise visual do gráfico dos resíduos. 

```{r}
tsdiag(x)
Box.test(x$residuals,lag=1) 
Box.test(residuals(x),  type="Ljung")
acf(residuals(x))
pacf(residuals(x))

```
```{r}
tsdiag(y)
Box.test(y$residuals,lag=1) 
Box.test(residuals(y),  type="Ljung")
acf(residuals(y))
pacf(residuals(y))
```

Gráfico dos resíduos

```{r}
plot.ts(x$residuals)
plot.ts(y$residuals)
```




**Previsão**
```{r}
forecast<-predict(x,n.ahead=1, se.fit=T) 
#(4 passos a frente)
#Com desvio-padrão
#predict(x, n.ahead = 15, se.fit=T)
forecast$pred


```

Formas alternativas

```{r}
forecast(x, 5)
plot(forecast(x, 5))

```

Valores ajustados x observados

Para ter uma idéia do ajuste do modelo, plotamos a série observada com a série estimada:

```{r}
plot(daily_returns, col="red")
lines(fitted(x),col="blue")


```

**FUNÇÃO AUTOARIMA**

Escolhe a "melhor" configuração do modelo 

```{r}
auto.arima(daily_returns)

```
