---
title: "Homework 4"
author: "Daniel de Souza Sobrinho Macedo RA:813524"
output:
  pdf_document: default
  html_document: default
---

```{r setup, include=FALSE}
knitr::opts_chunk$set(echo = TRUE)
```

### Inicialização das bibliotecas
```{r,message=FALSE, warning=FALSE}
#install.packages("quantmod")
#install.packages("rugarch")

library(quantmod)
library(BatchGetSymbols)
library(tidyverse)
library(ggthemes) 
library(rugarch)
library(FinTS)

```
## Exercício 1
---

### (a) Por que os parâmetros \(\varpi\) e \(\alpha\) são restritos a serem positivos ou não negativos?

Os parâmetros \(\varpi\) e \(\alpha\) determinam a variância condicional \(\sigma_t^2\) do modelo. Como a variância precisa ser sempre positiva:

- \(\varpi > 0\): garante que mesmo quando o termo \(\epsilon_{t-1}^2 = 0\), a variância condicional \(\sigma_t^2\) continua sendo positiva.
- \(\alpha \ge 0\): impede que a variância seja reduzida por valores negativos, o que poderia gerar uma variância negativa, algo não admissível.

---

### (b) Como o modelo permite a formação de clusters de volatilidade?

O modelo ARCH(1) define a variância condicional \(\sigma_t^2\) como dependente de \(\epsilon_{t-1}^2\), o erro ao quadrado do período anterior. Assim:

- Quando ocorrem choques grandes (valores altos de \(\epsilon_{t-1}^2\)), a variância condicional aumenta.
- Isso gera períodos contínuos de alta ou baixa volatilidade, um comportamento conhecido como **clusters de volatilidade**, que é comumente observado em séries financeiras.

---

### (c) Dois fatos estilizados que **não são capturados** pelo modelo ARCH(1):

1. **Assimetria (efeito leverage):** choques negativos costumam aumentar mais a volatilidade do que choques positivos de mesma magnitude. O modelo ARCH, por depender apenas de \(\epsilon_t^2\), não diferencia entre choques positivos e negativos.

2. **Persistência de longo prazo:** o ARCH(1) considera apenas um termo defasado. Séries reais frequentemente apresentam persistência por vários períodos, exigindo modelos mais complexos como GARCH ou FIGARCH para capturar esse comportamento.

---

### (d) Diferença entre variância condicional e incondicional:

- **Variância condicional** é a variância de \(r_t\) dado o passado da série. No modelo ARCH(1), é dada por:
  \[
  \text{Var}(r_t | \mathcal{I}_{t-1}) = \sigma_t^2 = \varpi + \alpha \epsilon_{t-1}^2
  \]
  Ela varia com o tempo conforme os choques passados.

- **Variância incondicional** é a variância de \(r_t\) ao longo do tempo, sem considerar a informação passada. Se \(\alpha < 1\), ela pode ser calculada como:
  \[
  \text{Var}(r_t) = \frac{\varpi}{1 - \alpha}
  \]


## Exercício 2
---

### Utilização das FAC e FACP em modelos ARCH

- **FAC (Função de Autocorrelação)**: mede a correlação linear entre os valores da série original em diferentes defasagens. Em séries financeiras, a FAC dos retornos costuma indicar **baixa autocorrelação**, mas isso não significa ausência de dependência na variância.

- **FACP (Função de Autocorrelação dos Quadrados dos Resíduos)**: avalia a autocorrelação dos **retornos ao quadrado**, ou seja, da variância. É especialmente útil porque séries ARCH apresentam **dependência na variância**, mesmo quando os retornos não são autocorrelacionados.

---

### Etapas onde FAC e FACP são úteis

1. **Identificação de heterocedasticidade**:
   - Antes de ajustar um modelo ARCH, verifica-se a presença de autocorrelação nos **retornos ao quadrado**.
   - Se a FACP mostra autocorrelação significativa, isso indica **heterocedasticidade condicional**, justificando o uso de um modelo ARCH.

2. **Diagnóstico após ajuste do modelo**:
   - Após estimar o modelo ARCH, calcula-se a FACP dos **resíduos padronizados ao quadrado**.
   - Se não houver autocorrelação significativa restante, isso indica que o modelo ajustado capturou bem a estrutura de volatilidade da série.

---

### Resumo

FAC e FACP são ferramentas diagnósticas essenciais:

- A **FAC** ajuda a avaliar a estrutura dos retornos (usada para verificar estacionariedade).
- A **FACP** ajuda a detectar e validar a presença de efeitos ARCH, sendo central para:
  - Confirmar a necessidade de modelos ARCH;
  - Avaliar a qualidade do ajuste do modelo.

---


## Exercício 3:
### Iniciamos com a obtenção dos dados de preços e retornos diários da Petrobras e do IBOVESPA desde o dia 01/01/2019:

```{r, message=FALSE, warning=FALSE}
ativos <- c('PETR4.SA','^BVSP')

dados <- BatchGetSymbols(tickers = ativos,
                         first.date = '2019-01-01',
                         last.date = Sys.Date(),
                         type.return = "log",
                         freq.data = "daily")[[2]]

# Separando os dados dos ativos
serie_ibov <- dados %>% filter(ticker == '^BVSP') %>% 
  pull(ret.closing.prices) %>% 
  na.omit() %>% 
  ts()

serie_petroleira <- dados %>% filter(ticker == 'PETR4.SA') %>% 
  pull(ret.closing.prices) %>% 
  na.omit() %>% 
  ts()
```

### Vamos começar com a Petrobras
#### Começamos fazendo o teste para a heterocedasticidade condicional
```{r, warning=FALSE}
ArchTest(serie_petroleira, lags = 10, demean = TRUE)
```
Podemos observar que existe uma heterocedasticidade condicional

### Ajustando modelos de volatilidade para PETROBRAS
#### Modelo GARCH(1,1)
```{r}
spec_garch_petro <- ugarchspec(
  variance.model = list(model = "sGARCH", garchOrder = c(1, 1)),
  mean.model = list(armaOrder = c(0, 0)),
  distribution.model = "norm"
)
ajuste_garch_petro <- ugarchfit(spec = spec_garch_petro, data = serie_petroleira)
ajuste_garch_petro
```

#### Modelo EGARCH(1,1)
```{r}
spec_egarch_petro <- ugarchspec(
  variance.model = list(model = "eGARCH", garchOrder = c(1, 1)),
  mean.model = list(armaOrder = c(0, 0)),
  distribution.model = "norm"
)
ajuste_egarch_petro <- ugarchfit(spec = spec_egarch_petro, data = serie_petroleira)
ajuste_egarch_petro
```

#### Modelo GJR-GARCH(1,1)
```{r}
spec_gjr_petro <- ugarchspec(
  variance.model = list(model = "gjrGARCH", garchOrder = c(1, 1)),
  mean.model = list(armaOrder = c(0, 0)),
  distribution.model = "norm"
)
ajuste_gjr_petro <- ugarchfit(spec = spec_gjr_petro, data = serie_petroleira)
ajuste_gjr_petro
```


### Agora vamos aplicar nos dados da IBOVESPA
#### Verificando heterocedasticidade condicional - IBOVESPA
```{r, warning=FALSE}
ArchTest(serie_ibov, lags = 10, demean = TRUE)
```
### Ajustando modelos de volatilidade para IBOVESPA
#### Modelo GARCH(1,1)
```{r}
spec_garch_ibov <- ugarchspec(
  variance.model = list(model = "sGARCH", garchOrder = c(1, 1)),
  mean.model = list(armaOrder = c(0, 0)),
  distribution.model = "std"
)
ajuste_garch_ibov <- ugarchfit(spec = spec_garch_ibov, data = serie_ibov)
ajuste_garch_ibov
```

#### Modelo EGARCH(1,1)
```{r}
spec_egarch_ibov <- ugarchspec(
  variance.model = list(model = "eGARCH", garchOrder = c(1, 1)),
  mean.model = list(armaOrder = c(0, 0)),
  distribution.model = "std"
)
ajuste_egarch_ibov <- ugarchfit(spec = spec_egarch_ibov, data = serie_ibov)
ajuste_egarch_ibov
```

#### Modelo GJR-GARCH(1,1)
```{r}
spec_gjr_ibov <- ugarchspec(
  variance.model = list(model = "gjrGARCH", garchOrder = c(1, 1)),
  mean.model = list(armaOrder = c(0, 0)),
  distribution.model = "std"
)
ajuste_gjr_ibov <- ugarchfit(spec = spec_gjr_ibov, data = serie_ibov)
ajuste_gjr_ibov
```


## Exercício 4
### Criando uma função para calcular persistência e tempo de meia-vida (half-life)
```{r}
calcular_persistencia <- function(modelo_garch, modelo_egarch, modelo_gjr) {

  half_life <- function(persistencia) {
    log(0.5) / log(persistencia)
  }

  persistencias <- c(
    persistence(modelo_garch),
    persistence(modelo_egarch),
    persistence(modelo_gjr)
  )

  half_lifes <- sapply(persistencias, half_life)

  tibble(
    Modelo = c("GARCH", "EGARCH", "GJR-GARCH"),
    Persistência = round(persistencias, 4),
    Half_Life = round(half_lifes, 2)
  )
}
```

### Aplicando a função às duas séries, Petrobras e IBOVESPA:
```{r}
# Petrobras
resultado_petrobras <- calcular_persistencia(
  ajuste_garch_petro,
  ajuste_egarch_petro,
  ajuste_gjr_petro
)
print(resultado_petrobras)

# IBOVESPA
resultado_ibov <- calcular_persistencia(
  ajuste_garch_ibov,
  ajuste_egarch_ibov,
  ajuste_gjr_ibov
)
print(resultado_ibov)
```


